【裁判字號】    91,重訴,2394
【裁判日期】    920425
【裁判案由】    清償借款
【裁判全文】
臺灣臺北地方法院民事判決  九十一年度重訴字第二三九四號
    原      告  遠東國際商業銀行股份有限公司
    法定代理人  甲○○
    訴訟代理人  詹順貴律師
    被      告  新繼陽建設股份有限公司
                            設台北市○○區○○路二號九樓
    法定代理人  乙○○      住台北市○○區○○街一五八巷一號
    被      告  丙○○      住台北市○○區○○路二段四十三號二十二樓
                丁○○      住台北市○○區○○路八十八之二號七樓
    右  三  人
    訴訟代理人  張慶帆律師
右當事人間請求清償借款事件，本院判決如左：
    主      文
被告應連帶給付原告如附表所示之金額。
訴訟費用由被告連帶負擔。
本判決於原告以新台幣壹仟零伍拾捌元供擔保後，得假執行。但被告如於假執行程序
實施前，以新台幣仟壹佰柒拾萬捌仟陸佰陸拾元為原告預供擔保，得免為假執
行。
    事      實
甲、原告方面：
壹、聲明：
一、被告等應連帶給付原告新台幣（下同）參仟壹佰柒拾參萬捌仟陸佰陸拾參元及如
    附表所示之金額。
二、願供擔保請准宣告假執行。
貳、陳述：
一、被告新繼陽建設股份有限公司（下稱新繼陽公司）前銷售其所投資興建之「綠園
    道」集合式住宅（基地坐落於台北縣汐止市○○○段蕃子寮小段七七及二九地號
    之土地）時，為取得原告承作系爭建物承購戶之分戶貸款（即一般之長期房屋貸
    款），乃邀同被告丙○○、丁○○擔任連帶保證人於八十八年二月二日出具切結
    書，表示若承購戶之分戶貸款於原告撥款日起五年內未依約清償貸款本息，經原
    告依一定程序追討時，被告新繼陽公司願對違約分貸戶欠款選擇以債務承擔或競
    價買回方式處理，以清償解決該分貸戶積欠原告之債務等語，經原告同意後，乃
    依兩造前揭契約（下稱切結契約）約定為承購被告新繼陽公司興建之系爭建物者
    辦理分戶貸款。
二、嗣系爭建物承購戶之房屋貸款中有如附件所示分貸戶於原告撥款日起五年內未依
    約按期還款，原告除均已依法展開法律追討程序外，並依民法第二百十條第二項
    規定，於九十一年七月二日以台北仁愛路二十四支郵局第四○五號存證信函，催
    請被告新繼陽公司於文到七日內按前開切結契約之約定行使選擇權，以解決違約
    分貸戶積欠原告之債務，惟被告新繼陽公司收受通知後逾七日未為選擇，依法選
    擇權即移屬原告（民法第二百十條第二項規定參照），故原告乃於同年七月十五
    日函知被告新繼陽公司：原告已選擇由被告新繼陽公司以債務承擔方式處理附表
    二所列債務，並請被告新繼陽公司於文到十日內清償，而被告新繼陽公司迄今未
    清償上開債務，顯違切結契約之約定，而被告丙○○、丁○○二人為被告新繼陽
    公司切結契約之債務擔任連帶保證人，爰依切結書所示之契約（含原告與被告新
    繼陽公司之切結契約及原告與被告丙○○、丁○○之連帶保證契約）、債務承擔
    及消費借貸之法律關係，訴請被告連帶給付如聲明所示。
三、至被告新繼陽公司雖於九十一年七月十八日以存證信函通知原告其願以競價買回
    方式處理債務，惟該通知早已逾越原告所定催告期間，依民法第二百十條第二款
    末段規定選擇權之移轉，無待原告另為通知或被告之同意，是其通知行使選擇權
    之來函已無從生效。
四、況原告為被告新繼陽公司選擇以債務承擔方式處理附表二所列債務，被告新繼陽
    公司為債務清償後，尚可獲得原告移轉對附表二所列第三債務人之抵押權及債權
    ；而被告新繼陽公司若以競價買回方式處理債務，其投標價金須以附表所列債務
    總額為下限，否則不足清償原告債權部分，被告新繼陽公司仍負清償責任，且原
    告對附表二所列第三債務人之抵押權又將因拍賣而塗銷，無從移轉予被告新繼陽
    公司，是原告所為之選擇，對被告並無不利。
五、本件觀諸系爭切結書內容，其性質上較近似於附停止條件之債務承擔，蓋因其形
    式上被告新繼陽公司於系爭建物承購戶之房屋貸款發生逾期繳款時雖可選擇清償
    債務方式，惟就其應清償之債務範圍而言，則無二致。又其內容應無違背強制禁
    止規定或公序良俗，縱無法予以明確具體定性，依法仍屬有效。至於系爭切結書
    第一條所謂之「一定程序」，係指法定催收程序，包含取得執行名義程序及強制
    執行程序，此由切結書第二條、第三條所定各情均在分貸戶之不動產擔保物進入
    強制執行程序始有可能一事可資證明。而其中關於取得執行名義程序，原告係於
    借款債務人繳款逾期達四十五天以後展開；強制執行程序則於完成取得執行名義
    程序（裁判確定）且借款債務人繳款逾期達三個月以上時展開。而原告於附件所
    列借款債務人發生繳款逾期，展開法律追索程序時，均先以電話通知被告，嗣以
    公文單掛號付郵通知，期間被告亦主動清償其他借款債務人之債務，至原告起訴
    前全部一併再行通知，純係為鄭重確定法律效果起見。又部分違約分貸戶因追討
    程序已進入強制執行程序，是原告乃逕依系爭切結契約第一條第二款通知競價買
    回，原告縱至強制執行程序始通知被告依系爭切結書選擇清償債務方式，被告仍
    可依債務承擔代償分貸戶借款本金餘額、利息、違約利息，其後原告即可撤回強
    制執行之聲請，無礙被告權益，是被告稱對分貸戶之追償進入強制執行程序，即
    無從為債務承擔，故無須負責云云，要無可採。
參、證據：提出切結書、四○五號、四三三號、一三四九號、一四五○號、一五八二
    號、一四四八號、一六六六號、一三五八號存證信函（暨掛號郵件件回執）、三
    ○八號存證信函、（八十九）遠銀營第一九九號函（暨掛號郵件件回執）各一件
    、存放款利率一覽表三件、貸款契約（含求償進度資料）、攤還收息紀錄查詢單
    各十二件為證。
乙、被告方面：
壹、聲明：
一、駁回原告之訴。
二、如受不利判決，願供擔保，請准宣告免為假執行。
貳、陳述：
一、本件被告新繼陽公司與原告定有切結契約，言明「若上開分貸戶於貴行撥款日起
    （以借據為憑）五年內未依約清償貸款本息，經貴行依一定程序追討時，立切結
    書人得選擇：(1)債務承擔─一經貴行通知，立書人立即代償該貸款戶之借款本金
    餘額、自至代償日止之利息、加計之違約利息等，以換取貴行之抵押權及債權之
    移轉予立書人。或(2)競價買回─貴行依法拍賣該房地時，一經貴行通知，立書人
    立即於拍賣日至拍賣法院，以借款戶算至法院拍賣日止積欠貴行之借款本金餘額
    、利息、加計之違約利息及執行費用等合計之金額為下限，向法院競標買回房屋
    ，以保障貴行依原貸款合約應得之全部權益。」，故被告新繼陽公司依約必須於
    本件分貸戶未依約於五年內清償貸款本息，經原告對分貸戶依一定程序追討時並
    通知被告新繼陽公司後，方得以行使選擇債務承擔或競價買回之方式，以清償原
    告債務。
二、而債務承擔與競價買回之法律性質迥異，(1)所謂債務承擔，乃指承擔人代替原債
    務人負擔債務，而原債務人脫離債之關係。以本件系爭切結書第一條之約定，係
    由被告新繼陽公司清償分貸戶對原告所積欠之款項，而被告新繼陽公司則取得原
    告對分貸戶之抵押權及債權，被告新繼陽公司再俟時機妥適及與原債務人協商等
    因素後才決定是否依法聲請拍賣分貸戶之抵押物，將來獲利或損失尚在未定之天
    。(2)而所謂競價買回者，於本件中乃指法院強制執行拍賣之程序中被告新繼陽公
    司參與投標買回分貸戶之抵押物，以清償對原告之債務，於此情況下，被告新繼
    陽公司對於分貸戶並無任何權利存在。是依切結書之約定內容觀之，兩者法律效
    果截然不同，顯為不能併存之義務型態。本件原告於九十一年七月二日通知被告
    新繼陽公司行使選擇權前，就違約分貸戶提供擔保之不動產早已聲請法院拍賣，
    實行抵押權，並多數已拍定賣出，是房屋既已拍定賣出，被告新繼陽公司自無從
    行使選擇權，則原告聲請法院拍賣抵押物之結果，當由其自行負擔，與被告等無
    涉，不得再依切結契約要求被告新繼陽公司承擔債務，彰彰明甚。至於原告因被
    告新繼陽公司未於前項催告期間內行使選擇權而依法因移轉而取得選擇權，原告
    最終亦選擇被告新繼陽公司以債務承擔方式處理本件債務問題，故其聲請拍賣違
    約分貸戶之抵押物，顯為自行依債權人身份行使抵押權，與被告無干。
三、又切結契約所謂「一定程序追討」應指原告內部之通知或催告程序至原告縮短授
    信期限或視為全部到期之主張生效為止，不含取得執行名義及強制執行程序，蓋
    因：(1)倘原告未依其與分貸戶簽訂之興家購屋貸款、吾愛吾家貸款、贏家理財貸
    款契約約定縮短授信期限或視為全部到期時，則各分貸戶仍享有期限利益，原告
    無從通知被告行使選擇權，亦無從轉讓全部債權或就全部債權實施拍賣而要求被
    告競價買回。(2)依切結書所載，經「一定程序追討後」，被告得選擇「債務承擔
    」或「競價買回」，如被告選擇債務承擔，則一經被告代償則抵押權及債權均移
    轉予被告；如被告選擇競價買回，則原告依法拍賣房地，被告向法院競標買回房
    屋，兩者顯然不能併存，故「一定程序」應於始於原告公司內部催告，終於取消
    貸款戶之期限利益。
四、又系爭切結契約第二條係指被告未依該契約第一條履行義務時之效果，亦即被告
    不依第一條之約定行使選擇權結果（不論被告選擇或原告依法代為選擇）履行義
    務，始有第二條之適用，然本件原告代被告行使選擇債務承擔，卻進行與債務承
    擔法律效果不相容之拍賣，非被告不履行第一條義務，故自無契約第二條之適用
    。至切結契約第三條係如分貸戶遭原告以外之債權人查封拍賣各抵押物時始適用
    ，亦與本件之情形不符。
參、證據：提出切結書、興家購屋貸款/吾愛吾家貸款/贏家理財貸款契約書、提存書
    各一件為證。
    理      由
一、按「訴狀送達後，原告不得將原訴變更或追加他訴。但有下列各款情形之一者，
    不在此限：：二、請求之基礎事實同一者。三、擴張或減縮應受判決事項之聲明
    。七、不甚礙被告之防禦及訴訟之終結者。」民事訴訟法第二百五十五條定有明
    文，本件原告於訴狀送達後，將原訴之聲明第一項「被告等應連帶給付原告仟
    佰拾肆萬肆仟肆佰拾伍元，及如附表一所示之金額。」變更為「被告等應
    連帶給付原告參仟壹佰柒拾參萬捌仟陸佰陸拾參元，及如附表二所示之金額。」
    既就訴之聲明為追加，即非單純之補充或更正事實上或法律上之陳述，然因其所
    為僅屬減縮應受判決事項之聲明，亦不甚礙被告之防禦及訴訟之終結，核與首揭
    規定尚無不合，應予准許。
二、本件原告起訴主張：被告新繼陽公司前為銷售其所投資興建之「綠園道」集合式
    住宅時，為取得原告同意承作系爭建物承購戶之分戶房屋貸款，乃邀同被告丙○
    ○、丁○○擔任連帶保證人於八十八年二月二日出具切結書，表示若分貸戶於原
    告撥款日起五年內未依約清償貸款本息，經原告依一定程序追討時，被告新繼陽
    公司願針對違約之分貸戶選擇以債務承擔或競價買回方式處理，以清償該分貸戶
    積欠原告之債務等語，經原告同意後，原告乃依前揭契約為承購被告新繼陽公司
    興建之系爭建物者辦理分戶貸款。嗣有如附件所示分貸戶於原告撥款日起五年內
    未依約清償貸款本息，原告已依法展開法律追討程序，並於九十一年七月二日函
    請被告新繼陽公司於文到七日內依約行使選擇權以清償解決違約分貸戶之債務。
    而被告新繼陽公司逾期限未為選擇，原告乃依法選擇請被告新繼陽公司以債務承
    擔方式處理前揭債務，並於同年七月十五日以存證信函通知被告新繼陽公司並請
    其於文到十日內清償，詎被告新繼陽公司迄今未清償違約分貸戶上開債務，有違
    其與原告間之切結契約，而被告丙○○、丁○○二人為被告新繼陽公司切結契約
    之債務擔任連帶保證人，爰依切結書所示之契約（含原告與被告新繼陽公司之切
    結契約及原告與被告丙○○、丁○○之連帶保證契約）、債務承擔及消費借貸之
    法律關係，訴請被告連帶給付如聲明所示。
三、被告則以：系爭切結書所指「債務承擔」與「競價買回」之法律性質迥異，法律
    效果亦截然不同，不能併存。而上開切結書上所謂「一定程序追討」係指自原告
    內部之通知或催告程序起至原告縮短授信期限或視為全部到期之主張生效為止，
    不含取得執行名義及強制執行程序；本件原告於九十一年七月二日通知被告新繼
    陽公司行使選擇權前，就違約分貸戶提供擔保之不動產早已聲請法院拍賣，實行
    抵押權，並多數已拍定賣出，是房屋既已拍定賣出，被告新繼陽公司自無從行使
    選擇權，則原告聲請法院拍賣抵押物之結果，當由其自行負擔，不得再依切結契
    約要求被告新繼陽公司承擔債務。至於原告因被告新繼陽公司未於前項催告期間
    內行使選擇權而依法因移轉而取得選擇權，原告最終亦選擇被告新繼陽公司以債
    務承擔方式處理本件債務問題，故其聲請拍賣違約分貸戶之抵押物，顯為自行依
    債權人身份行使抵押權，自無權要求被告等承擔其損失或結果。至系爭切結書第
    二條係於被告不依第一條之約定行使選擇權結果履行義務，始有適用，本件原告
    代被告行使選擇債務承擔，卻進行與債務承擔法律效果不相容之拍賣，非被告不
    履行第一條義務，自無切結書第二條之適用。至切結書第三條係如分貸戶遭原告
    以外之債權人查封拍賣各抵押物時始適用，亦與本件之情形不符等語，資為抗辯
    。
三、經查，本件被告新繼陽公司前銷售其所投資興建之「綠園道」集合式住宅時，為
    取得原告承作系爭建物承購戶之分戶貸款，乃邀同被告丙○○、丁○○擔任連帶
    保證人於八十八年二月二日出具切結書，表示若承購戶之分戶貸款於原告撥款日
    起五年內未依約清償貸款本息，經原告依一定程序追討時，被告新繼陽公司願對
    違約分貸戶欠款選擇以債務承擔或競價買回方式處理，以清償解決該分貸戶積欠
    原告之債務等語，經原告同意後，乃依契約約定為承購被告新繼陽公司興建之系
    爭建物者辦理分戶貸款。嗣有如附件所示分貸戶於於原告撥款日起五年內未依約
    按期還款，原告業依其與分貸戶簽訂之興家購屋貸款、吾愛吾家貸款、贏家理財
    貸款契約約定進行催還程序，並於曾於九十一年七月二日函請被告新繼陽公司於
    文到七日內按前開切結書約定行使選擇權，以處理如附表二所示分貸戶之債務。
    被告新繼陽公司逾期未為選擇，嗣原告選擇由被告新繼陽公司以債務承擔方式處
    理附表二所列債務，並於同年七月十五日函知被告新繼陽公司，請其於文到十日
    內清償，被告新繼陽公司則於九十一年七月十八日致函原告表示願以競價買回方
    式處理債務，而被告迄今未清償如附件所示違約分貸戶之債務等情，為兩造所不
    爭執，且有提出切結書、原告至被告第四○五號及四三三號存證信函（暨掛號郵
    件收件回執）、被告新繼陽公司致原告第三○八號存證信函）、攤還收息紀錄查
    詢單、違約分貸戶之興家購屋貸款/吾愛吾家貸款/贏家理財貸款契約書（含求償
    進度資料）等件在卷足憑，自堪信為真實。
四、按「於數宗給付中得選定其一者，其選擇權屬於債務人。」、「債權人或債務人
    有選擇權者，應向他方當事人以意思表示為之。」、「選擇權定有行使期間者，
    如於該期間內不行使時，其選擇權移屬於他方當事人。選擇權未定有行使期間者
    ，債權至清償期時，無選擇權之當事人，得定相當期限催告他方當事人行使其選
    擇權，如他方當事人不於所定期限內行使選擇權者，其選擇權移屬於為催告之當
    事人。」為民法第二百零八條、第二百零九條第一項、第二百一十條定有明文。
（一）、本件原告承作被告新繼陽公司投資興建之系爭建物承購戶房屋貸款，原告與
        被告新繼陽公司於八十八年二月間約定，如向原告申辦貸款之分貸戶於撥款
        日起五年內未依約清償貸款本息，經原告依一定程序追討時，被告新繼陽公
        司即應針對違約之分貸戶之債務選擇以「債務承擔」或「競價買回」方式解
        決，已如前述，是為解決違約之分貸戶之債務一事，被告新繼陽公司既可就
        (1)債務承擔：即與原告成立債務承擔契約，以承擔違約分貸戶債務；或(2)競
        價買回：即於原告依法對違約分貸戶行使抵押權拍賣房屋時，以向法院競價
        買回房屋之方式，選擇其一以為給付，是其所負擔者性質上應屬選擇之債，
        合先敘明。
（二）、又查：(1)本件兩造切結契約僅泛約經原告經一定程序追討時，被告新繼陽公
        司即得行使選擇權，至選擇權行使期間則未明定一節，則有系爭切結書記載
        「：：於一、若上開分貸戶於貴行（即原告）撥款日起（以借據為憑）五年
        內未依約清償貸款本息，經貴行依一定程序追討時，之切結書人（即被告新
        繼陽公司）得選擇：：」各語甚明，即足認定。(2)另原告對附件所示之違約
        分貸戶，均經原告依法追償，並以存證信函方式通知被告新繼陽公司一事，
        業據原告提出第四○五號、第一三四九號、第一四五○號、第一五八二號、
        第一四四八號、第一六六六號、第一三五八號存證信函（暨掛號郵件收件回
        執）、（八十九）遠銀營第一九九號函（暨掛號郵件收件回執）等件為證，
        是被告新繼陽公司對如附件所示分貸戶有違約情事，至遲於收受前開存證信
        函時，即已知悉一節，亦足認定。據此，本件被告新繼陽公司所負選擇之債
        未定有選擇權行使期間，而原告就如附件所示違約分貸戶既已依法追討，且
        為被告新繼陽公司所知悉，是被告新繼陽公司依約即得行使選擇權，，而其
        怠於行使選擇權於先，嗣於接獲原告九十一年七月二日定相當期限（七日）
        催告其行使其選擇權之存證信函，復未於期限內行使選擇權於後，則其選擇
        權業已移屬於原告，從而，本件原告於選擇權移屬後，選定債務承擔方式為
        被告新繼陽公司之給付方式，於法即無不合。
（三）、至被告辯稱：系爭切結書上所謂「一定程序追討」係指原告內部之通知或催
        告程序至原告縮短授信期限或視為全部到期之主張生效為止，不含取得執行
        名義及強制執行程序，本件原告於九十一年七月二日通知被告新繼陽公司行
        使選擇權前，早已聲請對違約貸戶實施拍賣程序，行使抵押權，並多數已拍
        定賣出，被告新繼陽公司自無從行使選擇權，原告自不得再依切結書要求被
        告承擔債務云云，為原告所否認，而查，本件系爭切結契約係兩造為解決系
        爭建物承購戶房屋貸款如日後發生違約欠款情事，所為之約定，已如前述，
        而契約內「：：經貴行依一定程序追討時，立切結書人（即被告新繼陽公司
        ）得選擇：：」各語，僅在表明分貸戶於原告撥款日起五年內發生違約情事
        時，被告新繼陽公司即得行使選擇權。至被告新繼陽公司選擇權行使與否、
        選擇權行使期間等項，則未加特定，是被告新繼陽公司於前開違約分貸戶積
        欠之債務未清償解決前，均得行使選擇權。至原告與被告新繼陽公司間為解
        決系爭建物承購戶房屋貸款違約債務所成立之切結契約，與原告與各分貸戶
        間之消費借貸契約，原屬二事，原告於被告新繼陽公司未行使選擇權並依選
        擇結果履行契約前，仍不失為各違約分貸戶之消費借貸契約之債權人，其依
        法對各分貸戶追償欠款及行使抵押權，為正當權利之行使，至被告新繼陽公
        司行使選擇權後，就其所選定之給付，或有因可歸責於無選擇權之他造之事
        由致給付不能，然僅涉其是否得主張免給付義務之事，要與其選擇權之行使
        無涉，是被告前辯各語，尚無足採。
五、末按「第三人與債權人訂立契約承擔債務人之債務者，其債務於契約成立時，移
    轉於該第三人。」為民法第三百條所明定，據此，本件違約分貸戶之債務，須於
    被告新繼陽公司與原告成立債務承擔契約時，始生債務移轉之效果，自不待言。
    承前所述，本件原告雖因選擇權移屬而可選擇被告新繼陽公司應以債務承擔方式
    為給付，然無從代被告新繼陽公司對己為債務承擔之意思表示，而被告新繼陽公
    司嗣復表示伊欲以競價買回之方式為給付，是其無與原告成立債務承擔契約之意
    甚明，從而，被告新繼陽公司既無與原告成立債務承擔契約之意，復未為承擔違
    約分貸戶債務之意思表示，則其與原告間自未存有債務承擔契約，是原告遽依債
    務承擔及消費借貸之法律關係，訴請被告連帶給付如聲明第一項所示之金額，此
    部分之主張尚屬無據。
六、末查，被告新繼陽公司於原告行使選擇權並通知被告新繼陽公司依約履行後，未
    向原告為債務承擔之意思表示，致其與原告間之債務承擔契約無由成立，核其所
    為，與切結契約第二條所示之違約情事相當，據此，原告依契約（系爭切結書第
    二條所示）約定，請求被告給付原告違約補償，亦即依原告與違約分貸戶之消費
    借貸契約約定，所得受之金額（含本金餘額、利息、違約金），則無不合。被告
    辯稱：本件無切結書第二條之適用云云，並無可採。
七、綜上所述，本件被告新繼陽公司未依切結契約履行，有違約情事，且迄今仍未對
    對原告為違約補償，而被告丙○○、丁○○為被告新繼陽公司前揭債務之連帶保
    證人，從而，原告依如切結書內容所示之法律關係（含原告與被告新繼陽公司之
    切結契約及原告與被告丙○○、丁○○之連帶保證契約），請求被告連帶給付主
    文第一項所示之金額為有理由，應予准許。
八、本件因事證已臻明確，兩造其餘攻擊、防禦方法及所為之立證，經核與判決之結
    果不生影響，無庸逐一論述，併予敘明。
九、本判決兩造分別陳明願供擔保，請求宣告假執行或免為假執行，經核均無不合，
    爰分別酌定相當之擔保金額，予以准許。
十、結論：原告之訴為有理由，依民事訴訟法第八十五條第二項，第三百九十條第二
    項、第三百九十二條後段，判決如主文。
中      華      民      國    九十二    年    四      月      二十五    日
                                        民事第四庭  法      官  周玫芳
右正本證明與原本無異
如對本判決上訴，須於判決送達後二十日內向本院提出上訴狀。
中      華      民      國    九十二    年    四      月    二十五      日
                                                    法院書記官  郭麗琴
附  件
(一)陳淇汶(二)梅天成(三)陳惠玲(四)陳耀生(五)劉瑞味
(六)張雪琴(七)陳韻如(八)涂雅文(九)饒美玲(十)張秀鳳
(十一)葉麗貞(十二)潘瑞珠


司法院資訊處製作；財團法人民間司法改革基金會備份。
